【裁判字號】    89,訴,1432
【裁判日期】    900607
【裁判案由】    清償借款
【裁判全文】
臺灣士林地方法院民事判決  八十九年度訴字第一四三二號
    原      告    甲○○
    被      告    乙○○
右當事人間清償借款事件，本院判決如左：
    主    文
原告之訴及假執行之聲請均駁回。
訴訟費用由原告負擔。
    事    實
一、原告起訴主張：被告於民國八十六年九月間因需款孔急，乃向原告調借新台幣（
    以下同）貳佰萬元整，原告遂於八十六年九月二十二日將上開款項匯入被告之銀
    行帳戶內，詎被告於收受上開款項後迄未還款，雖幾經原告催討，然均未獲置理
    。職是，原告為維權益，爰特於八十九年十一月二日以八十九廣法字第０一七三
    號律師函限期促請被告還款。又如被告否認兩造間有借貸關係存在，則被告無法
    律上之原因而受利益，伊並得提起訴之追加，依不當得利之法則，請求其返還所
    受利益，爰本於消費借貸及不當得利之法律關係，聲明請求（一）被告應給付原
    告貳佰萬元整及自起訴狀繕本送達翌日起自清償日止，按年息百分之五計算之利
    息。（二）願供擔保請准宣告假執行。
二、被告則以：伊未向原告借用系爭款項，兩造間無借貸關係存在。又系爭款項係原
    告向被告購買亞洲珠鏈（下稱亞洲珠鏈公司）股份有限公司之股份之價款，緣原
    告與被告於八十六年間就亞洲珠鏈公司其餘百分之十之股份商議出售事，原告同
    意以四百萬元購買，惟因原告資金調度有困難，僅先支付二百萬元，待付清尾款
    後再辦理變更公司股東登記。因而原告方於八十六年九月二十二日將二百萬元匯
    入被告之帳戶。該筆匯款實際上為支付買賣股份之金額，並非借款。被告不同意
    原告所為不當得利之訴之追加，縱認原告訴之追加係合法，然性質上二個相斥之
    訴訟標的亦應屬於先後位之關係，而先位聲明之部份原告不能證明。就後位請求
    不當得利返還之部份，原告一方面就借貸之部份無法舉證證明，另一方面又否認
    被告所主張之買賣關係，更無法明確舉證證實伊匯款之法律或事實依據為何，或
    是否出於錯誤，抑或是就不存在之債務為清償？原告已難證明被告有何不當得利
    可言等語，資為抗辯。並聲明：（一）原告之訴駁回。（二）如受不利判決願供
    擔保免為假執行。
三、按民事訴訟法第二五五條第一項規定：「訴狀送達後，原告不得將原訴變更或追
    加他訴。但請求之基礎事實同一；不甚礙被告之防禦及訴訟之終結者，不在此限
    。」若變更或追加之訴，得利用以前之訴訟資料，僅須調查少數之其他訴訟資料
    ，即得加以裁判，既不甚礙被告之防禦及訴訟之終結，為保護原告利益，自不妨
    許其為訴之變更或追加。原告雖於起訴主張訴訟標的為消費借貸之法律關係，事
    後又追加不當得利之法律關係，固係訴之追加，然不當得利返還請求權與消費借
    貸之法律關係，法律上性質雖有不同，但二者訴訟上所據之基礎事實如屬同一，
    被告既得利用原告已提出之訴訟資料，而無須調查其他訴訟資料，自不妨礙被告
    之防禦及訴訟之終結，原告在本院所為訴訟追加，自應准許，合先敘明。
四、原告主張其於八十六年九月二十二日將系爭二百萬元之款項匯入被告之銀行帳戶
    內之事實，業據其提出電匯單影本為證，且為被告所不爭執，自堪信為真實。
五、按當事人主張有利於己之事實者，就其事實有舉證之責任。民事訴訟法第二百七
    十七條定有明文。又請求履行債務之訴，除被告自認原告所主張債權發生原因之
    事實外，應先由原告就其主張此項事實，負舉證之責任，必須證明其為真實後，
    被告於其抗辯事實，始應負證明之責任，此為舉證責任分擔之原則。最高法院四
    十三年度台上字第三七七號判例，亦著有明文。本件原告主張兩造間有借貸關係
    存在之事實，為被告所否認，依前揭舉證責任分配原則，應由原告就該事實負舉
    證之責。經查：原告固提出匯款單據為證，惟該匯款單所示，僅能証明原告有匯
    款之事實。且單純匯款行為，其原因不一而足，並不能證明原告與被告之受款人
    間即有借貸關係。再按，當事人主張有金錢借貸關係存在，須就其發生所須具備
    之特別要件即金錢之交付及借貸意思表示一致負舉證之責任，若僅證明有金錢之
    交付，未證明借貸意思表示互相一致者，尚不能認有金錢借貸關係存在。（最高
    法院八十一年台上字第二三七二號判決參照）。原告既主張返還借款，自應就有
    無借款之事實負舉證責任。然原告始終未就其與被告間借貸意思表示一致之部份
    ，盡舉證責任，且衡諸常情，一般之借貸均會書立債權憑證、約定利息及清償期
    限等，甚或要求提供保證人或擔保品，惟本件原告主張之借款高達二百萬元，對
    此卻均付之闕如，已違常理。足見原告所舉上開證據，尚無從證明兩造間有借貸
    關係存在，原告復未舉其他證據，以實其說，其主張自不足採。從而，原告主張
    依民法第四百七十八條規定之借貸法律關係，請求被告給付二百萬元及自起訴狀
    繕本送達之翌日起至清償日止，按年息百分之五計算之利息，為無理由，應予駁
    回，
六、原告又以被告持有上開金額，若非借款，則以被告之前收受原告所匯款項二百萬
    元而未返還予原告之事實觀之，被告顯然係無法律上原因而受有利益，原告則受
    有該二百萬元之損失，爰依不當得利請求被告返還上開金額。被告則辯稱：系爭
    款項係原告向被告購買亞洲珠鏈公司之股份之價款等語。原告則否認系爭款項係
    買賣亞洲珠鏈公司之股份之價款。查兩造就系爭款項是否為買賣公司股份之價款
    ，迭有爭執，姑不論被告所辯是否可信，然按，不當得利返還請求權，以無法律
    上之原因而受利益為其成立要件之一，故主張此項請求權成立之原告，應就被告
    無法律上之原因而受利益之事實，負舉證責任（最高法院七十七年台上字第一七
    五六號判決參照）。經查，本件原告主張其匯款二百萬元予被告，被告無法律上
    之原因而受利益，依不當得利法則請求返還，自應就被告係無法律上之原因之事
    實負舉證之責任。上開金額既係由原告所自行匯款交付予被告，為原告所自承，
    則被告取得上開金額本有法律上之原因，原告始終未究明兩造間就上開金額係存
    在何種法律關係，且自始未證明其後該等法律關係如何事後不存在，自難以不當
    得利之法律關係為請求。復按民事訴訟如係由原告主張權利者，應先由原告負舉
    證之責，若原告先不能舉證，以證實自己主張之事實為真實，即令被告就其抗辯
    事實，不能舉證或所舉證尚有疵累，亦應駁回原告之請求（最高法院十七年上字
    第九一七號判例參照）。本件原告既不能證明被告係無法律上之原因而取得系爭
    款項，巳如前述，是原告自難遽以被告不能證明其受利益究有何法律關係（即法
    律上之原因）存在，即認其得依不當得利法則請求返還，從而原告依不當得利之
    規定，請求被告給付二百萬元及自起訴狀繕本送達之翌日起至清償日止，按年息
    百分之五計算之利息，為無理由，應予駁回。
七、原告受敗訴判決，其假執行之聲請即失所依據，應併予駁回。
八、因本案事證已臻明確，兩造其餘主張陳述及所提之證據，均毋庸再予論列，附此
    敘明。
據上論結，原告之訴為無理由，並依民事訴訟法第七十八條，判決如主文。
中      華      民      國     九十     年      六      月      七      日
                                        臺灣士林地方法院民事第二庭
~B法      官  王俊雄
右為正本係照原本作成。
如對本判決上訴應於判決送達後廿日內向本院提出上訴狀。
中      華      民      國     九十     年      六      月     十二     日
~B法院書記官  余淑芬


司法院資訊處製作；財團法人民間司法改革基金會備份。
